臺灣臺中地方法院刑事判決　　　　　　　　　　　　　九十三年度金訴字第五九號
　　公　訴　人　臺灣臺中地方法院檢察署檢察官
　　被　　　告　乙○○
右列被告因詐欺案件，經檢察官提起公訴（九十三年度核退偵字第二０二號），被告
於準備程序就被訴事實為有罪之陳述，本院合議庭裁定由受命法官逕行適用簡式審判
程序，並予判決如左：
    主  文
乙○○幫助意圖為自己不法之所有，以恐嚇使人將本人之物交付，處有期徒刑肆月，
如易科罰金，以佰元折算壹日，緩刑貳年。
    事  實
一、乙○○於民國九十三年一、二月間，經由報紙分類廣告欄得知某真實姓名、年籍
    均不詳，自稱「李先生」之成年男子欲行租用他人設立之帳戶提款卡及開戶印章
    ，其因一時缺錢花用，為貪圖出租帳戶之報酬，竟在已預見其將自己帳戶出租，
    足供該名成年男子向他人恐嚇取財或詐騙財物，供作匯款之用之情況下，仍基於
    幫助該成年男子遂行詐欺取財及恐嚇取財等財產上犯罪之不確定犯意，於九十二
    年二月初某日，以新臺幣（下同）二千元之代價，將其於中國信託商業銀行文心
    分行（下稱中信商銀）所開設，帳號000000000000號帳戶之提款卡
    及密碼資料，連同該帳戶開戶之印章一枚，均出租予該名成年男子使用，租期為
    一個月，而容許該人藉其帳戶以遂行恐嚇及詐欺取財犯罪。之後，該名自稱「李
    先生」之成年男子即基於意圖為自己不法所有之犯意，先於九十三年二月二十日
    以電話自稱綽號「鐵鎚」，向范騰達恐嚇稱需匯款二十五萬元，如不將款項匯入
    其所指定之帳戶內，將對范騰達之家人不利等語，致使范騰達心生畏懼，而於當
    日將二十五萬元匯入其所指定乙○○所設立之上開銀行帳戶內。另該名成年男子
    復意圖為自己不法所有，於九十三年二月二十二日僭充金融局管理中心人員，打
    電話予丙○○，訛稱警察破獲提款卡詐騙集團，且查到該集團擁有丙○○之個人
    資料，以要求丙○○至附近自動櫃員機操作保護措施為名，誘騙丙○○至自動櫃
    員機前依電話指示按鍵操作，使丙○○陷於錯誤循命操作，將帳戶內之存款九萬
    九千九百六十八元亦轉至乙○○所設立之上開銀行帳戶內。該名成年男子則均於
    范騰達等人匯款之當日，即以乙○○所提供之提款卡將前開帳戶內之款項提領一
    空。嗣丙○○得知受騙，乃報警處理而為警循線查獲上情。
二、案經臺中市警察局第五分局報請臺灣臺中地方法院檢察署檢察官偵查起訴。
    理  由
一、訊據被告乙○○坦認確有於右揭時地，先後將上開其所開立中信商銀帳戶之開戶
    印章、金融卡及提款密碼提供予真實姓名、年籍均不詳，自稱「李先生」之成年
    男子使用之事實，且該名成年男子所為之恐嚇取財及詐欺犯行，亦據被害人范騰
    達、丙○○於警詢時指述綦詳（見本院卷第三二頁及其反面、偵字第七三一七號
    卷第七頁至第八頁），並有前開中信商銀帳戶之申請表、對帳單及被害人范騰達
    、丙○○之匯款委託書與匯款單影本等文件在卷可參（見偵字第七三一七號第一
    二頁、第一三頁，核退偵字第二０二號第六頁，本院卷第三三頁）。又按刑法上
    之故意，分直接故意（確定故意）與間接故意（不確定故意），「行為人對於構
    成犯罪之事實，明知並有意使其發生者」為直接故意，「行為人對於構成犯罪之
    事實，預見其發生而其發生並不違背其本意者」為間接故意；一般人至銀行開設
    帳戶並非難事，如非洗錢、犯罪等不法目的，依常情並無捨棄自己帳戶而迂迴收
    受他人帳戶使用之理，是被告對於該名自稱「李先生」之成年男子可能將其帳戶
    用來作為恐嚇取財、詐欺等非法用途上，應有所預見，且不違背其本意，其竟仍
    提供帳戶予該名成年男子使用，足見該名成年男子將被告帳戶用來作為恐嚇及詐
    欺取財之用，為被告所容認及允許。另查銀行帳戶可供款項之存匯、提領，係一
    般人均可輕易申請開設，並無任何資格條件之限制，且金融存款帳戶，事關存戶
    個人財產權益之保障，其與存戶印鑑章、提款卡結合，專屬性、私密性更形提高
    ；除非本人或與本人具密切關係之人，難認有何理由可自由流通使用該存摺、印
    章；一般人亦均有應妥為保管存摺及提款卡，以防止存摺及提款卡被他人冒用之
    認識，縱有特殊情況偶有將存摺、提款卡交付他人之需，亦必深入瞭解其用途後
    始行提供使用，實乃吾人日常生活經驗與事理；且存摺、提款卡等有關個人財產
    、身分之物品，如淪落不明人士手中，極易被利用為與財產犯罪有關之犯罪工具
    ；而與他人於身分上不具密切關係之人，竟要求他人提供帳戶以為使用，此等行
    為，客觀上已屬可疑，且顯係供為某非正當資金進出使用，而隱瞞其流程及行為
    人身份曝光之不法意圖亦可預見；若此之社會現實，恆係一般人本於日常生活經
    驗即可體察，本件被告對此自亦難諉無不知，是被告顯有幫助該成年男子遂行恐
    嚇取財及詐欺取財財產上犯罪之不確定犯意甚明。綜此，本件事證至臻明確，被
    告幫助詐欺、恐嚇取財犯行堪予認定。
二、查被告乙○○將其所開設上開中信商銀之帳戶，出租予前開真實姓名、年籍均不
    詳，自稱「李先生」之成年男子供作恐嚇及詐欺取財使用，顯係基於幫助他人恐
    嚇及詐欺取財之不確定故意，且所為提供帳戶予他人之行為係屬刑法詐欺取財罪
    及恐嚇取財罪構成要件以外之行為，其既以幫助他人犯罪之意思而參與犯罪構成
    要件以外之行為，核被告所為，係犯刑法第三十條第一項、第三百四十六條第一
    項之幫助恐嚇取財罪及第三十條第一項、第三百三十九條第一項之幫助詐欺取財
    罪。公訴人固認就被害人丙○○遭詐欺取財部分，被告所為係犯刑法第三十條第
    一項、第三百四十條之常業詐欺取財罪之幫助犯，惟幫助犯係從屬於正犯而成立
    ，並無獨立性，故幫助犯對正犯之犯罪事實，須具有共同認識而加以助力，始能
    成立，其所負之責任，亦應與正犯有同一認識之事實為限，若正犯所犯之事實，
    超過幫助者共同認識之範圍時，則幫助者事先既不知情，自不應令其負責。本件
    被告雖出租前開帳戶予自稱「李先生」之成年男子，然僅有被害人丙○○出面指
    證其受騙將款項匯入該帳戶，且並無證據足資證明該被幫助之正犯係以詐欺為業
    、恃以為生，而為被告於出租帳戶時所明知或預見，公訴人認被告應成立常業詐
    欺取財罪之幫助犯，揆諸前開說明，尚有未洽，惟起訴之基本事實相同，爰變更
    起訴之法條。又以一幫助行為幫助他人而犯數罪，應以行為為標準，從一重處斷
    ，最高法院十八年度上字第二九七號判例意旨可資參照，是被告以一出租開設帳
    戶之幫助行為幫助他人同時犯詐欺取財及恐嚇取財罪，為異種想像競合，應依刑
    法第五十五條之規定從一重之幫助恐嚇取財罪處斷。起訴書雖未論及被告幫助恐
    嚇取財犯行部分，惟與起訴並經論罪之幫助詐欺取財部分既有想像競合犯之裁判
    上一罪關係，自為起訴效力所及，本院應併予審論。另被告幫助他人犯罪，係屬
    從犯，應依刑法第三十條第二項之規定，減輕其刑。爰審酌被告前無不法犯罪前
    科紀錄（參見臺灣高等法院被告全國前案紀錄表），其提供帳戶予不法份子使用
    ，非惟幫助詐騙或恐嚇取財者遂行其目的，同時使渠等得以隱匿其真實身分，減
    少遭查獲之風險，愈使其肆無忌憚，加深犯罪之猖獗，惟念及被告等並未實際參
    與本件詐欺取財及恐嚇取財之犯行，責難性較小，且被告為本件幫助犯行所得僅
    二千元，其犯後並於本院坦認犯行，足見其悔悟之心之犯罪後態度等一切情狀，
    量處如主文所示之刑，併諭知易科罰金之折算標準。末查，被告前未曾受有期徒
    刑以上刑之宣告，有前開臺灣高等法院被告全國前案紀錄表可稽，其於本件所為
    犯行情節復屬輕微，被告經此審判教訓，當知警惕而無再犯之虞，本院綜合各情
    ，認就對其所宣告之刑，以暫不執行為適當，爰併予宣告緩刑二年，以啟自新。
    至被告所提供之前開中信商銀帳戶之提款卡與開戶印章等物，雖係被告所有並供
    違犯本件犯罪所用之物，但均未據扣案，又無證據證明該等物件仍屬存在，為免
    滋生日後執行困難，爰不併予諭知沒收，附此明。
三、公訴意旨另以：被告乙○○預見將自己帳戶提供予不認識之他人使用，可能幫助
    掩飾或隱匿他人因重大犯罪所得財物，致使被害人及警方追查無門之情況下，竟
    仍不違背其本意，基於幫助洗錢之犯意，分別提供前開帳戶供上揭自稱「李先生
」之人，向被害人丙○○詐欺取財得逞，因認被告此部分所為，亦屬洗錢防制法
    第二條第二款之掩飾他人因重大犯罪所得財物，應依同法第九條第二項之規定處
    斷等語。按洗錢防制法所稱洗錢，係指掩飾或隱匿因自己重大犯罪所得財物或
    財產上利益者。掩飾、收受、搬運、寄藏、故買或牙保他人因重大犯罪所得財
    物或財產上利益者，該法第二條定有明文。同法第九條第一、二項則分別就犯第
    二條第一、二款之罪者，予以處罰。準此，上開條文所規定之洗錢行為，並無公
    訴人所指隱匿「他人」犯罪所得之情形。依上開條文之規定，所謂洗錢行為必係
    對於自己或他人完成重大犯罪（所謂重大犯罪，洗錢防制法第三條訂有明文可資
    參照）行為後，對於自己或他人因重大犯罪所得財物或財產上利益另為掩飾或隱
    匿等行為方屬之，若行為本身即係洗錢防制法第三條所稱重大犯罪之取得財物之
    犯罪方法或手段，此等行為即為該條所稱重大犯罪行為之一部分，並非行為人因
    為該條所稱重大犯罪行為並取得犯罪所得財物或財產上利益後，所另為掩飾或隱
    匿犯罪所得財物或財產上利益之行為，自難遽認係洗錢防制法所規範之洗錢行為
    。其次，洗錢防制法之立法目的，係為防止洗錢者利用洗錢行為，掩飾其犯罪事
    實，逃避或妨礙重大犯罪之追查或處罰，以阻遏洗錢者享受其重大犯罪所得之財
    物或財產上之利益（該法第一條之立法理由說明參照），其所保護之法益，重在
    「妨礙國家對於重大犯罪之訴追及處罰」，因之是否為洗錢行為，自應就犯罪全
    部過程加以觀察，包括有無因而使重大犯罪所得之財物或財產上利益之性質、來
    源、所在地、所有權或其他權利改變，因而妨礙重大犯罪之追查或處罰，或有無
    阻撓或危及對重大犯罪所得之財物或財產上利益來源追查或處罰之行為在內，從
    而洗錢行為在手段上必須有利用不知情之合法管道（如金融機關）或其他足使所
    得財物或利益之來源合法化，或改變該財物或利益之本質，以避免追訴處罰之掩
    飾、藏匿犯特定重大犯罪所得財產或利益之行為始可，若非先有犯罪所得或利益
    ，再加以掩飾或隱匿，而係取得犯罪所得或利益之犯罪手段，或未合法化犯罪所
    得或利益之來源，而能一目了然來源之不法性，即非洗錢防制法所規範之對象。
    準此，就出租人頭帳戶予詐騙集團做為被害人因受詐騙而陷於錯誤後，將金錢匯
    入之標的，以幫助詐騙集團遂行常業詐欺之行為，其帳戶之提供亦僅得認係常業
    詐欺取財犯行之方法或手段之幫助行為，尚非洗錢防制法第三條所稱重大犯罪行
    為完成並取得犯罪所得財物或財產上利益後，再另為掩飾、收受、搬運、寄藏、
    故買或牙保他人因重大犯罪所得財物或財產上利益之行為，是亦難認係洗錢防制
    法第二條所規定之洗錢行為。經查，本件自稱「李先生」之成年男子，係利用被
    告所提供之人頭帳戶，使被害人丙○○將受騙款項直接匯入該帳戶，該自稱「李
    先生」之成年男子要求被害人丙○○將金錢匯入其所指示之人頭帳戶之行為，本
    即係該詐欺集團為實施其等詐欺行為之犯罪手段，並非於取得財物後另為掩飾、
    隱匿其等詐欺所得之行為，揆諸前開說明，自與洗錢防制法第二條規定之洗錢行
    為構成要件有間。此外復查無其他積極證據足資證明被告涉有公訴意旨所稱幫助
    洗錢防制法之犯行，此部分依法原應判決無罪，惟公訴人認被告涉犯洗錢防制法
    部分與前述論罪科刑之幫助詐欺取財部分有想像競合犯之裁判上一罪關係，爰不
    另為無罪之諭知，併予敘明。
據上論斷，應依刑事訴訟法第二百七十三條之一第一項、第二百九十九條第一項前段
、第三百條，刑法第三十條第一項前段、第三百四十六條第一項、第三百三十九條第
一項、第三十條第二項、第五十五條、第四十一條第一項前段、第七十四條第一款、
罰金罰鍰提高標準條例第一條前段、第二條，判決如主文。
本案經檢察官甲○○到庭執行職務。
中    華    民    國      九十三      年       十      月     二十九    日
                                臺灣臺中地方法院刑事第九庭
                                      法  官  陳 思 成
右正本證明與原本無異。
如不服本判決，應於判決送達後十日內向本院提出上訴狀，上訴於臺灣高等法院臺中
分院( 須附繕本 )。
                                      書記官
中    華    民    國      九十三      年       十      月     二十九    日
附錄論罪科刑法條
刑法第三百四十六條第一項
意圖為自己或第三人不法之所有，以恐嚇使人將本人或第三人之物交付者，處六月以
上五年以下有期徒刑，得併科一千元以下罰金。
刑法第三百三十九條第一項
意圖為自己或第三人不法之所有，以詐術使人將本人或第三人之物交付者，處五年以
下有期徒刑、拘役或科或併科一千元以下罰金。
